【裁判字號】    97,上易,190
【裁判日期】    971031
【裁判案由】    侵權行為損害賠償
【裁判全文】
臺灣高等法院高雄分院民事判決         97年度上易字第190號
上  訴  人  乙○○
訴訟代理人  楊昌禧律師
            梁育誠律師
被 上訴 人  甲○○
上列當事人間因侵權行為損害賠償事件，對於民國97年6月23日
臺灣高雄地方法院97年度訴字第419號第一審判決提起上訴，本
院於97年10月22日辯論終結，茲判決如下：
    主  文
上訴駁回。
第二審訴訟費用由上訴人負擔。
    事實及理由
一、被上訴人主張：上訴人於民國95年12月2 日晚上9 時25分許
    ，騎乘車牌號碼YRX-322 號輕型機車，沿高雄市○鎮區○○
    路由東向西行駛，於行經保泰路與瑞誠街之交岔路口時，竟
    疏未注意其行進方向為紅燈，而仍逕行右轉入瑞誠街，致伊
    所騎乘沿瑞誠街由南往北行駛之車牌號碼XOD-423 號重型機
    車閃避不及，並因緊急煞車而失控倒地。伊因而受有右側後
    踝骨骨折之傷害，並支出醫療費新台幣（下同）24,722元、
    無法工作減少收入655,200 元、非財產上損害500,000 元、
    合計為1,179,922 元，爰依侵權行為之法律關係，求為命上
    訴人應給付伊1,179,922 元，及自起訴狀繕本送達翌日起至
    清償日止之法定遲延利息，並聲請以供擔保為條件之假執行
    宣告之判決。
二、上訴人抗辯：伊當時已完成右轉，被上訴人係因車速過快而
    緊急煞車致跌倒，兩造之機車並未相撞，伊並無過失，且被
    上訴人主張之減少工作收入損害及非財產上損害均過高等語
    ，資為抗辯。
三、原審判決上訴人應給付被上訴人454,479 元，及自96年7 月
    31 日 起至清償日止，按年息5%計算之利息，並駁回被上訴
    人其餘之請求。上訴人就其敗訴部分提起上訴，其上訴聲明
    ：(一)原判決關於上訴人敗訴部分廢棄。(二)上開廢棄部分，被
    上訴人在第一審之訴及假執行之聲請均駁回。被上訴人則答
    辯聲明：上訴駁回（至原判決駁回被上訴人請求部分，未據
    上訴，業已確定）。
四、兩造不爭執及爭執事項
甲、不爭執事項：
  (一)上訴人於95年12月2 日晚上9 時25分許，騎乘輕型機車，沿
    高雄市○鎮區○○路由東向西行駛，於行經保泰路與瑞誠街
    之交岔路口右轉進入瑞誠街時，適被上訴人騎乘之重型機車
    ，沿瑞誠街由南往北行駛亦行至該交岔路口，被上訴人因緊
    急煞車而失控倒地，致被上訴人受有右側後踝骨骨折之傷害
    。
  (二)被上訴人因本件交通事故支出之醫療費為24,722元，為必要
    支出。
  (三)被上訴人高職畢業、原在起重工程行工作，上訴人為高雄海
    專畢業，在國外從事養殖業，每月收入約200,000 元。
乙、爭執之事項：
  (一)上訴人就本件車禍發生有無過失？被上訴人有無與有過失？
  (二)被上訴人得請求之金額為何？
五、上訴人就本件車禍發生有無過失？被上訴人有無與有過失？
  (一)被上訴人主張之事實，業據上訴人於高雄市政府警察局交通
    大隊詢問時陳稱：伊駕車沿保泰路紅燈欲右轉瑞誠街由南向
    北行駛，被上訴人沿瑞誠街由南向北而來，被上訴人疑似緊
    急煞車後，人車倒地滑行致肇事等語，核與被上訴人於警訊
    時陳稱：伊沿瑞誠街由南向北騎駛，直行至路口時，見上訴
    人騎車由保泰路東向西右轉瑞誠街，伊閃避後倒地受傷等語
    大致相符，並經員警至現場處理，製有道路交通事故調查報
    告表(一)(二)及道路交通事故現場圖可稽，上開事證業經核閱台
    灣高雄地方法院96年度交簡字第2836號刑事卷屬實（均見台
    灣高雄地方法院檢察署96年度他字第1413號卷），是本件事
    故時，上訴人確有紅燈違規右轉情事，堪予認定。
  (二)上訴人雖抗辯其當日行駛至保泰路與瑞誠街口，保泰路雖為
    紅燈，惟該路口係禁停區，無法停車，故上訴人右轉進入瑞
    誠街即無違規云云，然該保泰路口雖為禁停區，上訴人應停
    車於禁停區之標線外，並非表示即得任意闖越紅燈而不違規
    ，是上訴人仍應就其闖越紅燈因而造成之人車危險負過失之
    責。又上訴人抗辯其未與被上訴人相撞，係上訴人右轉完成
    後，被上訴人緊急煞車在上訴人之後方自行滑倒受傷云云，
    惟上訴人於偵查中已自承：伊從保泰路右轉瑞誠街，伊右轉
    時，被上訴人速度很快騎過來，看到伊緊急煞車而跌倒等語
    （上開刑事案件他字卷第10頁），足見上訴人右轉時已見被
    上訴人直行行駛而來，並未讓被上訴人先行，且被上訴人之
    緊急煞車係因上訴人右轉進入瑞誠街影響行進方向所致，故
    如上訴人未紅燈違規右轉，且注意轉彎車應讓直行車先行，
    被上訴人即不致因緊急煞車而跌倒受傷，是本件事故之發生
    ，與上訴人紅燈違規右轉且未讓直行車先行之過失行為有關
    ，不因兩造所騎乘之機車有無碰撞接觸，或被上訴人緊急煞
    車時上訴人是否已完成右轉行為而有影響，上訴人所辯並無
    可採。
  (三)按汽車行駛至交叉路口，其行進、轉彎時應遵守燈光號誌、
    轉彎車應讓直行車先行，道路交通安全規則第102 條第1 項
    第1 、7 款定有明文。上訴人於前揭時地駕車本應注意上開
    規定，且依當時情形，客觀上又無不能注意之情事，竟疏於
    注意來往車輛，即貿然紅燈違規右轉，致生本件車禍事故，
    其有過失，應甚顯然。且被上訴人因本件事故受有右側後踝
    骨骨折之傷害，有高雄市立民生醫院診斷證明書足憑（原審
    交簡附民卷第6 頁），堪認上訴人之過失行為與被上訴人所
    受之傷害間有相當因果關係。
  (四)上訴人復抗辯被上訴人未注意車前狀況及兩車併行之間隔，
    且車速過快及煞車不當，對本件交通事故之發生亦與有過失
    云云。惟查，事故發生時，上訴人右轉前行駛之保泰路由東
    向西方向，交通標誌既為紅燈，被上訴人自得合理信賴，該
    方向之車輛駕駛人將遵守交通規則停車，不致超越停止線闖
    越紅燈右轉進入瑞誠街，是其在瑞誠街由南向北行駛，對於
    突來侵入其車道之違規車輛實無從加以防範，自難課以注意
    義務。又現場證人洪榮文雖於刑事案件證稱：伊聽到煞車聲
    音，看到被上訴人騎得很快，就倒下來等語，但證人洪榮文
    既無法具體判斷當時騎乘之速度，即難認被上訴人有超越規
    定速度之過失，則證人洪榮文所證亦難為上訴人有利之證明
    。且被上訴人雖因煞車不及，導致重心不穩，乃致跌倒受傷
    ，然其係乍見上訴人違規右轉進入交岔路口，因而緊急煞車
    ，對於減低交通事故之損害有所助益，該煞車行為自難認有
    何不當。至煞車倒地之原因非必然即為駕駛人超速或操作錯
    誤，上訴人未就此有利於已之事實舉證證明之，尚難採憑。
    從而，本件交通事故之發生，應認被上訴人之駕駛行為並無
    過失，上訴人所辯被上訴人與有過失云云，自無可採，是本
    件應由上訴人負全部之過失責任。參以本件送請高雄市政府
    交通局車輛行車事故鑑定委員會鑑定及高雄市車輛行車事故
    覆議委員會覆議結果均認上訴人行經有燈光號誌管制之交岔
    路口紅燈右轉為肇事原因，被上訴人無肇事原因等情，有該
    鑑定意見書及鑑定覆議意見書可按（附於刑事案件交簡字卷
    ），益見被上訴人確有過失侵害上訴人之行為。
六、被上訴人得請求之金額為何？
  (一)按因故意或過失，不法侵害他人之權利者，負損害賠償責任
    。不法侵害他人之身體或健康者，對於被害人因此喪失或減
    少勞動能力，或增加生活上之需要時，應負損害賠償責任。
    不法侵害他人之身體、健康，被害人雖非財產上之損害，亦
    得請求賠償相當之金額，民法第184 條第1 項前段、第193
    條第1 項、第195 條第1 項前段分別定有明文。上訴人騎乘
    機車既有過失，致被上訴人受有傷害，依前開規定及說明，
    自應對被上訴人負賠償責任。
  (二)茲就被上訴人請求賠償之各項金額是否准許，分述如後：
  1.醫療費：
    兩造對被上訴人因本件事故支出醫療費24,722元，為必要支
    出，已不爭執（本院卷第27頁），被上訴人此部分之主張即
    堪採取。
  2.無法工作減少收入損害：
    本件事故發生時被上訴人任職於揚益起重工程行，擔任臨時
    雇員起重搬運半技工，事故發生前之1 至11月，薪資合計為
    245,925 元，有該工程行函覆之在職服務證明書1 份附卷可
    稽（原審訴字卷第55頁），核計受傷前每月平均薪資為22,3
    57元（245,925 ÷11＝22,357，元以下4 捨5 入）。又被上
    訴人因車禍受有右側後踝骨骨折之傷害，於95年12月3 日進
    行手術，於96年5 月4 日追蹤時，X 光顯示骨折處癒合良好
    ，可恢復一般日常生活活動及輕便工作，但如從事起重搬運
    工作則需再經2 至3 個月期間，而被上訴人另於97年3 月6
    日住院進行鋼釘取出手術治療，建議自97年3 月20日門診追
    蹤治療日起，於3 個月內避免劇烈活動，此有高雄市立民生
    醫院函2 份、高雄醫學大學附設中和紀念醫院診斷證明書1
    份附卷可稽（原審訴字卷第39頁、第58頁、第50頁）。由此
    應認被上訴人在本件事故翌日即自95年12月3 日起，至96年
    5 月4 日看診後2 個半月即96年7 月19日止，合計7 個月又
    17日，暨取出鋼釘手術即自97年3 月6 日起，至97年3 月20
    日看診後3 個月即同年6 月20日止，合計3 個月又15日，共
    計11個月又2 日之期間，無法從事原擔任之工作，受有減少
    工作收入之損害核計為247,417 元〔22,357×（11＋2/ 30
    ）＝247,417 ，元以下4 捨5 入〕。至上訴人抗辯被上訴人
    於96年5 月4 日即可進行第2 次開刀，取出鋼釘，竟遲至97
    年3 月6 日始進行第2 次開刀，致增加無法工作之損害2 月
    又15日，自不得向上訴人請求云云，惟依上開高雄市立民生
    醫院函所載，被上訴人固於96年5 月4 日追蹤時，X 光顯示
    骨折處癒合良好，但如從事起重搬運工作則需再經2 至3 個
    月期間等語，顯見被上訴人之骨折於96年5 月4 日尚未完全
    痊癒，上訴人所辯當時即可進行第2 次開刀云云，並無足取
    。
  3.非財產上損害：
    被上訴人主張其因系爭車禍受有上揭傷害，精神受有痛苦等
    語。查被上訴人因系爭傷害，需進行2 次手術，且超過11個
    月時間無法從事原有工作，生理上及心理上自受有相當痛楚
    ，被上訴人為高職畢業、原在起重工程行工作，上訴人為高
    雄海專畢業，在國外從事養殖業，每月收入約200,000 元，
    此經兩造陳明在卷（原審訴字卷第26頁），均為對造所不爭
    執，堪信為真實。又被上訴人自93年度至95年度有薪資所得
    各為195,530 元、127,250 元、262,665 元，無不動產資料
    ；上訴人僅有利息所得，無薪資所得，有不動產土地、房屋
    各2 筆、汽車1 輛等情，此有稅務電子閘門財產所得調件明
    細表附卷可按（原審訴字卷第9 至20頁），經審酌被上訴人
    所受傷害係右側後踝骨骨折，衡情須有相當時間始能復原，
    自會影響其行動能力，精神上受有相當痛苦，及前開所述職
    業、資力及經濟狀況等兩造之身分、地位，認被上訴人請求
    慰撫金200,000 元，應為適當，自應准許。
  4.據上，被上訴人得請求上訴人賠償之金額為472,139 元（計
    算式：醫療費24,722元＋不能工作之損失247,417 元＋非財
    產上損害200,000 元＝472,139 元）。
七、又依強制汽車責任保險法第32條之規定，保險人依強制汽車
    責任保險法規定所為之保險給付，視為被保險人損害賠償金
    額之一部分，被保險人受賠償請求時，得扣除之。經查，被
    上訴人因本件事故已理賠強制汽車責任保險金17,660元，有
    國泰世紀產物保險股份有限公司賠款證明可稽（原審訴字卷
    第49頁），為兩造所不爭執，上訴人表示應予扣除，則被上
    訴人請求賠償金額扣除已領取之強制責任保險金後為454,47
    9 元。
八、綜上所述，被上訴人基於侵權行為之法律關係，請求上訴人
    給付454,479 元，及自起訴狀繕本送達翌日即96年7 月31日
    起至清償日止，按年息5 % 計算之法定遲延利息，依法即無
    不合，應予准許，超過上開範圍之請求，尚無理由，應予駁
    回。原判決就上開部分為被上訴人勝訴之判決，並分別為准
    免假執行之宣告，核無違誤，上訴意旨，就此部分，仍執陳
    詞，指摘原判決不當，求予廢棄，為無理由，應駁回其上訴
    。又本件事證已臻明確，兩造其餘攻擊防禦方法及舉證方法
    ，核與判決結果不生影響，爰不予論駁，併予敘明。
據上論結，本件上訴為無理由，依民事訴訟法第449 條第1 項、
第78條，判決如主文。
中    華    民    國    97    年    10    月    31    日
                            民事第五庭
                                審判長法官  蔡明宛
                                法      官  曾錦昌
                                法      官  魏式璧
以上正本證明與原本無異。
本判決不得上訴。
中    華    民    國    97    年    10    月    31    日
                                書  記  官  林明威


司法院資訊處製作；財團法人民間司法改革基金會備份。
